【裁判字號】    99,台上,7021
【裁判日期】    991111
【裁判案由】    家暴殺人未遂
【裁判全文】
最高法院刑事判決            九十九年度台上字第七０二一號
上  訴  人  周映均
選任辯護人  黃重鋼律師
            林上鈞律師 
            林詠嵐律師
上列上訴人因家暴殺人未遂案件，不服台灣高等法院中華民國九
十八年五月十四日第二審判決（九十七年度上訴字第五九六二號
，起訴案號：台灣桃園地方法院檢察署九十七年度偵字第二五二
０號），提起上訴，本院判決如下：
    主  文
原判決撤銷，發回台灣高等法院。
    理  由
本件原判決認定：上訴人周映均為成年人，係未滿十二歲之兒童
Ｂ（民國九十一年一月三十日生，真實姓名年籍詳卷，下稱「Ｂ
童」）之繼母，與Ｂ童同住，彼此有家庭暴力防治法第三條之家
庭成員關係。上訴人平日在其婆婆黃美珍位於桃園市○○路一一
六號一樓開設之「雙鳳飲食店」擔任會計，下班後將Ｂ童自雙鳳
飲食店附近之「吉得堡幼稚園」接至該飲食店，再與黃美珍一同
帶Ｂ童回桃園縣平鎮市○○路一三三號夫家之住處，黃美珍則按
月給付上訴人新台幣（下同）二萬元之報酬。上訴人因妒忌其丈
夫劉旻弦及黃美珍偏愛Ｂ童，親自扶養Ｂ童，而將其與劉旻弦所
生之兒子Ｄ童（九十四年六月十九日生，真實姓名年籍詳卷）寄
養在其母親賴吳春櫻住處。復因怨憤養育Ｂ童排擠其社交及扶養
Ｄ童之時間，日久形成仇視情結，雖外表佯示關懷Ｂ童之生活及
課業，以博取黃美珍、劉旻弦之歡心，私下卻以 「Trash」（「
垃圾」、「廢物」之意）代號稱呼Ｂ童，藉以宣洩內心不滿情緒
。緣黃美珍之友人陳兩成曾將惠光化學股份有限公司出產之「佳
絲本」乳劑（其主要成分為「陶斯松」Chlorpyrfo，屬「有機磷
」《Organophosphates》毒物之一種，罐外標明具有劇毒性，係
用以消滅蚊子、蒼蠅、蟑螂、螞蟻、跳蚤）送予黃美珍置於雙鳳
飲食店內使用。上訴人明知該「佳絲本」乳劑，其主要成分「陶
斯松」為神經劇毒，人吞食將導致死亡之結果，竟基於殺害Ｂ童
之犯意，於九十六年七月二十六日或其前數日之某時，將該「佳
絲本」乳劑倒入市售之比菲多飲料中，於九十六年七月二十六日
下午五時許，將Ｂ童自幼稚園接返雙鳳飲食店之途中或在將Ｂ童
接回該飲食店後，誘使Ｂ童飲用，Ｂ童旋於搭乘上訴人駕駛之自
小客車返回住處途中毒發嘔吐，經同車之黃美珍發現，緊急將Ｂ
童送往桃園縣平鎮市之壢新醫院，再轉往桃園縣龜山鄉長庚紀念
醫院林口總院（下稱「長庚醫院」）治療，於住院期間，醫師診
斷研判Ｂ童可能為有機磷類毒物中毒，持續投以解毒劑「阿托平
」（Atropine ）救治始倖免於死，上訴人殺害B童之計謀因之未
能遂行。然其為掩飾殺人犯行，並誤導長庚醫院醫療團隊救治方
向，於該醫療團隊為確認Ｂ童是否為有機磷類毒物中毒俾便治療
，採集Ｂ童尿液密封試管，於九十六年七月三十一日上午交付其
寄送行政院農業委員會農業藥物毒物試驗所（下稱農業藥物毒物
試驗所）檢驗毒物反應，上訴人竟乘機將試管內之Ｂ童尿液檢體
倒掉，改以自己之尿液掉包，再寄送至農業藥物毒物試驗所鑑驗
。嗣Ｂ童緩解中毒臨床症狀而於九十六年八月九日上午出院，上
訴人為繼續遂行其殺害Ｂ童之計畫，仍接續之前殺人之犯意，於
當日下午陪同劉旻弦、Ｂ童赴台北縣林口鄉○○路三二五號「竹
林山觀音寺」（下稱竹林山寺）還願祭拜途中，復以不詳方式將
陶斯松農藥摻入食物中，再度誘使Ｂ童服食，Ｂ童因之毒發瀕臨
垂死，劉旻弦見狀迅將Ｂ童載往長庚醫院急診，經醫療團隊研判
臨床症狀仍為有機磷中毒，經施以解毒劑救治，Ｂ童復倖免於難
。上訴人於Ｂ童送醫治療中又重施故技，於當日下午五時許，積
極向長庚醫院醫療團隊要求送驗Ｂ童尿液，惟該院醫療團隊因Ｂ
童反覆中毒已警覺事有蹊蹺，僅交付同日下午採集之Ｂ童尿液檢
體試管中之一罐由其送驗，而由護士林吟玲另將採得之Ｂ童尿液
及血液檢體試管各一罐自行送驗。上訴人取得Ｂ童尿液檢體後，
又以自己之尿液調包寄送農業藥物毒物試驗所鑑驗。嗣長庚醫院
醫療團隊收得鑑定報告，發現上訴人送驗之尿液檢體查無毒物反
應，而林吟玲寄送之Ｂ童尿液、血液檢體卻均呈高含量陶斯松及
其代謝物反應，察覺有異而通報台灣桃園地方法院檢察署查獲等
情。因而撤銷第一審關於上訴人殺人未遂部分之判決，改判論處
上訴人殺兒童未遂罪刑，固非無見。
惟查：(一)、犯罪事實應依證據認定之，無證據不得認定犯罪事實
，刑事訴訟法第一百五十四條第二項定有明文。所謂認定犯罪事
實之證據，係指足以認定被告確有犯罪行為之積極證據而言，該
項證據自須適合於被告犯罪事實之認定，始得採為斷罪資料。如
未能發現相當證據，或證據不足以證明，自不能以推測或擬制之
方法以為裁判基礎。原判決事實欄記載Ｂ童於九十六年八月九日
出院後，同日下午上訴人陪同劉旻弦、Ｂ童赴竹林山寺還願祭拜
途中，復以不詳方式將陶斯松農藥摻入食物中，再度誘使Ｂ童服
食等情。為上訴人所堅決否認，原判決並未詳予說明究竟憑何積
極證據證明上訴人有此部分犯行，僅以劉旻弦證稱：Ｂ童出院後
，伊於九十六年八月九日下午載Ｂ童、上訴人一起赴竹林山寺之
車程中，係由伊開車，上訴人與Ｂ童坐在後座等情，可見上訴人
在此一車程中，即有機會再誘使Ｂ童誤食含陶斯松農藥之飲料或
食物。且依卷附各醫師之證詞及鑑定書，Ｂ童當日下午再度入院
係屬獨立的第二次中毒；再徵諸上訴人主動積極向加護病房之醫
護人員爭取送驗Ｂ童之尿液檢體後，又毫無理由即予第二度調包
Ｂ童之尿液檢體等情，而推測認定上訴人有此部分犯行（原判決
理由乙、壹之十六，第四十四頁），已嫌率斷。而按諸證人劉旻
弦於第一審證稱：「（從你接小孩出院到去竹林山寺拜拜還願，
這期間小孩有吃什麼東西嗎？）這期間沒有吃任何東西，拜拜完
後我帶小孩去竹林山寺附近的一個小吃店吃虱目魚粥」、「（小
孩子整份虱目魚粥都吃完嗎？）沒有，只吃幾口，大約半碗，剩
下的我吃。」、「（當時妳太太有吃什麼東西嗎？）她在旁邊看
，他沒有吃」、「（你接小孩到吃虱目魚粥再到小孩又送回醫院
，這過程你有無離開過小孩？）沒有」、「（換句話說，當天唯
一和小孩始終沒有分開的就是你，對嗎？）對」、「（當天出院
後，什麼時候小孩又有不舒服的狀況？）吃完粥後，我們開車到
水果攤，結果小孩就吐了，我就馬上送小孩回長庚醫院」（第一
審卷一第二０六、二０七頁）。Ｂ童於偵查中證稱：「（媽媽、
爸爸帶你吃稀飯當天，你有無吃其他東西？）沒有」（九十六年
度他字第三一二七號卷(一)第二十七頁）各等語。如果非虛，則上
訴人是否有如原判決所認定之上開此部分犯行，即非全無疑義而
待釐清。原判決對此未詳予調查審酌，遽為上開認定，尚有未合
。(二)、有罪之判決書，應記載犯罪之事實，所謂事實，不僅指犯
罪之行為而言，諸凡犯罪之時間、地點、方法等與適用法律有關
之事項，均應為詳實之記載，始足為適用法律之依據。又被告之
自白，須非出於強暴、脅迫、利誘、詐欺、疲勞訊問、違法羈押
或其他不正之方法，且與事實相符者，始得採為證據，刑事訴訟
法第一百五十六條第一項定有明文。是被告之自白，須出於任意
性，且與事實相符，始得採為判決之基礎。原判決依據上訴人於
偵查中之自白認定上訴人於九十六年七月二十六日或其前數日之
某時，將「佳絲本」乳劑倒入市售之比菲多飲料中，於九十六年
七月二十六日下午五時許，將Ｂ童自幼稚園接返雙鳳飲食店之途
中或在將Ｂ童接回該飲食店後，誘使Ｂ童飲用等情。微論此部分
事實之記載，關於上訴人係於何時、何地及如何將佳絲本乳劑倒
入比菲多飲料中，以及在何處誘使Ｂ童飲用，未明確記載認定。
且原判決所援引上訴人於九十七年一月十七日下午二時三十九分
許偵訊時供稱：「（問：當天（九十七年七月二十六日）下午Ｂ
童有無吃比較異常的食物？）比菲多。…我去接Ｂ童時就把它放
在車上，我跟Ｂ童說『你看媽媽帶什麼給你』，他說『養樂多』
，我說他不能喝太多，可是他回到店裡時他喝到只剩一點點，我
就把它拿起來喝了幾口，剩下的我就把它倒掉，瓶子拿去回收。
」；同日下午四時四十五分許偵訊時供稱：「我那天載他（Ｂ童
）下課回到店裡等黃美珍，我在櫃檯記帳，我叫他把書包放在櫃
檯後面的瓦斯爐上，Ｂ童把一瓶黃美珍朋友送給他的殺蟲劑（指
扣案佳絲本乳劑）打翻了，Ｂ童的比菲多就在旁邊，我就把那些
殺蟲劑從瓦斯爐上面撥下來，一定是當時殺蟲劑進入到比菲多裡
面，Ｂ童又拿起來喝。」、「（問：你在撥殺蟲劑的時候，比菲
多還剩下多少？）半瓶，他喝到剩下1/4或1/5，我拿過來聞一聞
就把它丟掉，我沒有喝。」等語（原判決理由乙、壹之十五，第
四十二頁）。前後供述情節不盡一致，是否均為真實，以及何者
為真實且與事實相符，即有欠明瞭。原判決對此前後不一之自白
，未詳予調查釐清是否與事實相符及何者與事實相符，並說明取
捨情形，併採為論罪之依據，致事實記載不甚明確，理由說明亦
有欠完備，均有可議。上訴意旨指摘原判決不當，尚非全無理由
。按第三審法院應以第二審判決所確認之事實為判決基礎，刑事
訴訟法第三百九十四條第一項前段定有明文。原判決上述之違背
法令，影響於事實之確定，本院無可據以為裁判，應將原判決撤
銷，發回原審法院更為審判。末查原判決既認定上訴人為成年人
對兒童犯罪，並適用兒童及少年福利法第七十條第一項前段加重
其刑，而主文未揭示「上訴人為成年人」之意旨，有欠周全。另
台灣桃園地方法院檢察署於本院審理中曾函送Ｂ童等人之訊問筆
錄等訴訟資料（附於本院卷），案經發回，更審時併應注意及之
。
據上論結，應依刑事訴訟法第三百九十七條、第四百零一條，判
決如主文。
中    華    民    國  九十九  年   十一   月   十一   日
                      最高法院刑事第一庭
                          審判長法官  董  明  霈  
                                法官  林  茂  雄  
                                法官  張  清  埤  
                                法官  張  祺  祥  
                                法官  蔡  國  在  
本件正本證明與原本無異
                                      書  記  官  
中    華    民    國  九十九  年   十一   月   十八   日
                                                      Ｅ

司法院資訊處製作；財團法人民間司法改革基金會備份。
